【裁判字號】    96,易,2098
【裁判日期】    970131
【裁判案由】    傷害
【裁判全文】
臺灣高雄地方法院刑事判決              96年度易字第2098號
公  訴  人  台灣高雄地方法院檢察署檢察官
被      告  丙○○
上列被告因傷害案件，經檢察官提起公訴（96年度偵字第10945
號），本院判決如下：
    主  文
丙○○共同傷害人之身體，處拘役肆拾日，減為拘役貳拾日，如
易科罰金，以新台幣壹仟元折算壹日。
    事  實
一、丙○○於民國91年間借款新台幣（下同）130 萬元予丁○○
    ，並由丁○○交付其配偶黃林美人簽發之同額、到期日為92
    年5 月9 日之本票1 紙交付丙○○，上開借款之清償期屆至
    後，丁○○未能如期還款，丙○○多次向丁○○催款未果，
    且因其不詳姓名之孫女病重，急須籌措醫療費用醫治，乃委
    請年籍不詳，自稱姓莊、綽號「雷公」之成年男子向丁○○
    催討債務，然丁○○僅清償10萬元，丙○○因丁○○未能清
    償全數借款，且因其孫女病重早逝，而對丁○○心生不滿，
    於95年12月8 日下午5 、6 時許，先委請3 位真實姓名不詳
    之成年男子，前往高雄市苓雅區○○○路190 號尋找丁○○
    ，表示丙○○委託其3 人催討債務，丁○○即與該3 人前往
    附近之高雄市苓雅區○○○路214 之3 號老江紅茶牛奶店協
    調。到達該店後，因丁○○質疑其3 人身分，其中1 位男子
    即撥打電話通知丙○○前來。嗣於同日晚間6 時30分許，丙○○偕同「雷公」到達老江紅茶牛奶店，「雷公」即質問丁○○何時還款，丁○○表示願代其清償30萬元借款之友人目
    前不在該處，可否3 、5 日後再來取款等語。語畢，「雷公
    」即基於傷害之犯意，出手毆打丁○○，被告於「雷公」毆
    打丁○○時，在旁直呼「乎死」（台語），而加入傷害丁○○之犯意聯絡，致丁○○受有頭部外傷、胸壁挫傷合併咳血
    、背部挫傷、右手擦傷1 處2 ×1 公分之傷害。
二、案經丁○○訴由高雄市政府警察局苓雅分局報請臺灣高雄地
    方法院檢察署檢察官偵查起訴。
    理  由
壹、證據能力部分
一、按被告以外之人，於審判外之言詞或書面陳述，除法律有規
    定者外，不得作為證據。又被告以外之人（包括證人、鑑定
    人、告訴人、被害人及共同被告等）於檢察事務官、司法警
    察官或司法警察調查中所為之陳述，與審判中不符時，其先
    前之陳述具有較可信之特別情況，且為證明犯罪事實存否所
    必要者，得為證據，刑事訴訟法第159 條第1 項、第159 條
    之2 分別定有明文。是被告以外之人於司法警察（官）調查
    中所為之陳述，依刑事訴訟法第159 條第1 項規定，係屬傳
    聞證據，原則上無證據能力，惟如該陳述與審判中不符時，
    其先前之陳述具有較可信之特別情況，且為證明犯罪事實存
    否所必要者，依同法第159 條之2 規定（即刑事訴訟法第15
    9 條第1 項所指之「除法律有規定者外」），始例外認為有
    證據能力。如該陳述與審判中相符時，因該陳述並不符合刑
    事訴訟法第159 條之2 有關傳聞例外之規定，故不得作為認
    定本案犯罪事實有無之證據。此時，當以其於審判中之陳述
    作為證據。被告認證人丁○○於警詢中所為之陳述，並無證
    據能力，且因證人丁○○前開警詢中之陳述，核與審判中之
    陳述大致相符，是依前開說明，證人丁○○前開警詢中之陳
    述，並無傳聞證據例外之情形，應無證據能力，此時，當以
    證人丁○○於審判中之陳述作為證據。
二、按刑事訴訟法第158 條之3 規定：「證人、鑑定人依法應具
    結而未具結者，其證言或鑑定意見，不得作為證據。」所謂
    「依法應具結而未具結者」，係指檢察官或法官依刑事訴訟
    法第175 條之規定，以證人身分傳喚被告以外之人（證人、
    告發人、告訴人、被害人、共犯或共同被告）到庭作證，或
    雖非以證人身分傳喚到庭，而於訊問調查過程中，轉換為證
    人身分為調查時，此時其等供述之身分為證人，則檢察官、
    法官自應依本法第186 條有關具結之規定，命證人供前或供
    後具結，其陳述始符合第158 條之3 之規定，而有證據能力
    。若檢察官或法官非以證人身分傳喚而以告發人、告訴人、
    被害人或共犯、共同被告身分傳喚到庭為訊問時（例如刑事
    訴訟法第71條、第219 條之6 第2 項、第236 條之1 第2 項
    、第248 條之、第271 條第2 項、第271 條之1 第1 項），
    其身分既非證人，即與「依法應具結」之要件不合，縱未命
    其具結，純屬檢察官或法官調查證據職權之適法行使，當無
    違法可言。而前揭不論係本案或他案在檢察官面前作成未經
    具結之陳述筆錄，係屬被告以外之人於偵查中向檢察官所為
    之陳述，本質上屬於傳聞證據，基於保障被告在憲法上之基
    本訴訟權，除該被告以外之人死亡、身心障礙致記憶喪失或
    無法陳述、滯留國外或所在不明而無法傳喚或傳喚不到、或
    到庭後拒絕陳述等情形外，如已經法院傳喚到庭具結而為陳
    述，並經被告之反對詰問，前揭非以證人身分而在檢察官面
    前未經具結之陳述筆錄，除顯有不可信之情況者外，得為證
    據（最高法院96年度台上字第3527號判決參照）。經查，檢
    察官於偵查中，以告訴人身分傳訊丁○○，其陳述親身經歷
    之被害過程，本質上雖屬傳聞證據，然丁○○已經本院傳喚
    到庭具結而為陳述，並經被告之反對詰問，前揭非以證人身
    分而在檢察官面前未經具結之陳述筆錄，亦無證據足認顯有
    不可信之情況者，應得為證據。
三、被告以外之人於偵查中向檢察官所為陳述，除顯有不可信之
    情況者外，得為證據，刑事訴訟法第159 條之1 第2 項定有
    明文。偵查中對被告以外之人所為之偵查筆錄，或被告以外
    之人向檢察官所提之書面陳述，性質上均屬傳聞證據。惟現
    階段刑事訴訟法規定檢察官代表國家偵查犯罪、實施公訴，
    依法其有訊問被告、證人及鑑定人之權，證人、鑑定人且須
    具結，而實務運作時，檢察官偵查中向被告以外之人所取得
    之陳述，原則上均能遵守法律規定，不致違法取供，其可信
    度極高。職是，被告以外之人前於偵查中已具結而為證述，
    除反對該項供述得具有證據能力之一方，已釋明「顯有不可
    信之情況」之理由外，不宜即遽指該證人於偵查中之陳述不
    具證據能力。本件證人甲○○於偵查中以證人身分具結後之
    陳述，並無證據證明有何顯不可信之情況，且證人甲○○業
    經檢察官聲請到庭接受詰問，並賦予被告反對詰問之機會，
    依前開說明，證人甲○○於偵查中具結後之證詞，應有證據
    能力。
四、本判決所引用之其餘證據資料（詳後引證據），其中傳聞證
    據部分，縱無刑事訴訟法第159 條之1 至第159 條之4 或其
    他規定之傳聞證據例外情形，亦因檢察官及被告或同意可作
    為證據使用，或未聲明異議，依刑事訴訟法第159 條之5第1
    項、第2 項之規定，本院審酌該證據作成之情況，認為適當
    ，應得為證據。
貳、實體部分
一、訊據被告否認有何傷害或教唆傷害之犯行，辯稱：告訴人丁○○於上開時、地，遭人毆打時，伊並未在場，亦未教唆「
    雷公」毆打告訴人等語。經查：
  (一)告訴人丁○○於91年間，向被告借款130 萬元，並交付其配
    偶黃林美人簽發之上開本票1 張，交付被告，告訴人於借款
    屆清償其後，經被告多次催討，僅清償10萬元。95年12月8
    日下午5 、6 時許，被告先委請3 位姓名年籍均不詳之成年
    男子，前往高雄市苓雅區○○○路190 號找尋告訴人丁○○
    催討債務，告訴人知其等來意後，與上開男子前往上開老江
    紅茶牛奶店協商，其間，其中1 位男子撥電話聯絡被告前來
    ，被告與自稱姓莊、綽號「雷公」之男子，隨即於同日晚間
    6 時30分許到達該店，「雷公」因不滿告訴人無法立即清償
    欠款，而出手毆打告訴人，「雷公」毆打告訴人時，被告未
    出手阻止，或出言勸阻「雷公」毆打告訴人，且於「雷公」
    毆打告訴人時，在旁直呼「乎死」（台語），致告訴人受有
    上開傷勢之事實，業據證人即告訴人丁○○於偵查中陳述及
    本院審理時證訴綦詳（詳偵卷第26頁第7 行至第19行、本院
    卷第49頁第14行至第23行、第50頁第1 行至第17行、第51頁
    第1 行至第20行、第78頁第倒數第11行至第79頁第2 行）。
    核與證人即老江紅茶牛奶店老闆甲○○於偵查及本院審理中
    證稱：聽到有人撥打電話通知被告前來老江紅茶牛奶店，當
    時聽到很大之爭吵聲，伊就出去勸架，靜下來不久，又吵得
    很大聲，走出店外，看見丁○○被打，坐在地上，伊就把丁○○扶起來，伊前前後後進出店內外好幾次，其中看見丁○○倒在地上2 次，當時被告有在場，其中1 人自稱為「雷公
    」等語（詳偵卷第44頁第5 行至第14行、本院卷第52頁第14
    行至第53頁第2 行、第12行、倒數第3 行至第54頁第1 行、
    第13行以下）；被告於偵查中供陳：曾拿房子向板信商業銀
    行抵押借款130 萬元，轉借給丁○○，丁○○只還10萬元，
    並要求其餘借款不用清償，案發前曾委請1 位莊姓男子多次
    向丁○○催討借款不成等語（詳偵卷第26頁第1 行至第5 行
    、本院卷第15頁倒數第6 行至第5 行）均相符合。此外，並
    有告訴人之高雄市立聯合醫院診斷證明書、診斷書、本票、
    本票裁定確定證明書、公示送達公告可證（見偵卷第14頁、
    第15頁、本院卷第21頁、第22頁、第24頁）。按共犯共同實
    施犯罪行為，在合同意思範圍內，相互利用他人之行為，以
    達其犯罪之目的，原不必每一階段均參與，只須分擔犯罪行
    為之一部，即應對於全部所發生之結果共同負責；又共同正
    犯之意思聯絡，不限於事前有所謀議，於行為當時，基於相
    互之認識，以共同犯罪之意思參與者，亦無礙於共同正犯之
    成立，且其表示之方法，亦不以明示通謀為必要，即相互間
    有默示之合致，亦無不可（最高法院73年台上字第2364 號
    判例、91年度台上字第5849號判決意旨參照）。本院審酌：
    (1)被告係本件借款之當事人，「雷公」係受被告委託與告訴
    人談判如何清償借款及出手毆打告訴人之人等情，均經認定
    如前。又被告於警詢及本院審理中自承：丁○○應該在91年
    間還錢，從91年起至95年間，向丁○○催款多次，有時打電
    話給告訴人，但無人接聽，有時找不到丁○○，因為孫女生
    病，需要用錢醫治，希望告訴人能早日還錢，然告訴人只還
    10萬元，並要求其餘之120 萬元不用還，導致伊孫女無錢醫
    治，而於28歲過世等語（詳偵卷第26頁第1 行至第5 行、本
    院卷第103 頁倒數第5 行以下）。則在告訴人積欠被告130
    萬元，經被告催討多年後，告訴人僅願清償10萬元，並要求
    其餘欠款一筆勾消；被告自認其孫女因告訴人未及時清償借
    款，使其無錢醫治罹病之孫女，而痛失孫女之情況下，被告
    對告訴人心生不滿，亦與常情不悖。(2)被告委託「雷公」出
    面，於上開時、地，向丁○○催討債務時，被告本人在場，
    「雷公」毆打丁○○時，被告在場直呼「乎死」（台語）；
    證人甲○○因丁○○遭人毆打致跌倒在地，而前後2 次走出
    店外扶起丁○○，並請在場之人勿再惹事生非之事實，均經
    認定如前。是「雷公」因不滿告訴人表示暫緩數日再清償部
    分借款之說詞，乃出手毆打告訴人時，被告除未出言相勸、
    緩頰，或作勢阻擋，而任令「雷公」毆打告訴人外，甚至於
    「雷公」毆打證人丁○○，直呼「乎死」（台語），顯有借
    「雷公」之手，教訓告訴人之意味。參諸被告對證人丁○○
    存有上開不滿，足認被告於「雷公」毆打證人丁○○之時，
    有藉由「雷公」出手毆打證人丁○○，而將「雷公」之傷害
    行為視為自己行為之意甚明。依上開說明，被告與「雷公」
    間，應有共同犯罪之犯意聯絡及行為之分擔，而為共同正犯
    。
  (二)被告雖以前開情詞置辯，而證人即被告之配偶邱黃研亦於偵
    查中附和其詞，並證稱：案發當時被告在家中睡覺等語（詳
    偵卷第頁）。然與證人甲○○於偵查及本院審理中均明確證
    述：案發當時，被告確實出現在其所經營之老江紅茶牛奶店
    等語，明顯不符。且證人邱黃研於96年5 月16日，在檢察官
    偵查中為上開證述時，已是本件案發約半年後，其何以能清
    楚記憶被告於案發當時，確係在家中睡覺，已非無疑。再參
    以證人邱黃研與被告為配偶關係，與被告之利害關係一致，
    衡情其證言難免迴護被告，是證人邱黃研之上開證述，已難
    輕信。被告上開所辯，無非卸責之詞，均不足採。
  (三)綜上，被告傷害犯行，堪以認定。從而，本案事證明確，應
    依法論科。
二、核被告所為，係犯刑法第277 條第1 項之傷害罪。被告與「
    雷公」間，有犯意聯絡及行為分擔，為共同正犯。至在場之
    其餘3 位男子，並無證據足認與被告及「雷公」間，有犯意
    聯絡、行為分擔，尚難認係共同正犯。檢察官認被告係傷害
    之教唆犯，容有未恰。然起訴之基本事實同一，故變更檢察
    官所引應適用之法條（最高法院30年上字第1574號判例意旨
    參照）。爰審酌被告不思以合法途徑索討債務，行為實有可
    議，犯後否認犯行，態度欠佳，尚未與被害人丁○○達成和
    解；惟考以本件係導因於告訴人多年前向被告借款，未如期
    清償，經被告多次催討，被害人僅返還10萬元，並藉詞拖延
    還款，且被告多次表明願與被害人前來法院調解，均遭被害
    人堅詞拒絕，足見被害人亦非無足議之處，且被告亦非無心
    和解之人及其犯罪動機、手段、被害人傷勢等一切情狀，量
    處如主文所示之刑。又被告本件犯罪時間在96年4 月24日以
    前，合於中華民國96年罪犯減刑條例規定，應依該條例第2
    條第1 項第3 款，減其宣告刑2 分之1 ，併斟酌上開犯罪情
    狀，諭知如主文所示易科罰金之折算標準。
據上論斷，應依刑事訴訟法第299 條第1 項前段、第300 條，刑
法第28條、第277 條第1 項、第41條第1 項前段、刑法施行法第
1 條之1 、中華民國96年罪犯減刑條例第2 條第1 項第3 款、第
7 條，判決如主文。
本案經檢察官乙○○到庭執行職務。
中    華    民    國    97    年     1    月    31    日
                  刑事第十五庭  法  官  方錦源
以上正本證明與原本無異。
如不服本判決應於收受本判決後10日內向本院提出上訴書狀，並
應敘述具體理由，如未敘述上訴理由者，應於上訴期間屆滿後20
日內補提理由書狀於本院（均須按他造當事人之人數附繕本）「
切勿逕送上級法院」。
中    華    民    國    97    年     1    月    31    日
                                書記官  鄧思辰
附錄法條
刑法第277條第1項
傷害人之身體或健康者，處3 年以下有期徒刑、拘役或1 千元以
下罰金。


司法院資訊處製作；財團法人民間司法改革基金會備份。
